【裁判字號】    95,台上,1142
【裁判日期】    950601
【裁判案由】    塗銷地上權等
【裁判全文】
最高法院民事判決            九十五年度台上字第一一四二號
    上  訴  人  周武雄即祭祀公業周勝福管理人
    訴訟代理人  林 禮 模律師
    被 上訴 人  甲 ○ ○
                乙○○○
                          樓
                丙 ○ ○
                丁○○○
                          路1.
                戊 ○ ○
                          號6.
    共      同
    訴訟代理人  賴 重 堯律師
    被 上訴 人  己 ○ ○
                          號4.
上列當事人間請求塗銷地上權等事件，上訴人對於中華民國九十
三年十月五日台灣高等法院第二審判決（九十二年度重上字第一
九六號），提起上訴，本院判決如下：
    主  文
原判決除假執行部分外廢棄，發回台灣高等法院。
    理  由
本件上訴人主張：被上訴人甲○○與戊○○二人（下稱甲○○等
二人）合資，於民國七十八年十月六日以甲○○名義與伊前任管
理人周建昌簽訂不動產買賣契約書（下稱七十八年買賣契約），
承買伊所有台北市○○區○○段一小段二五六地號、面積一百五
十一平方公尺之土地（下稱系爭土地），約定總價為新台幣（下
同）一千三百五十萬元，於七十九年七月十七日辦理所有權移轉
登記為甲○○及所指定登記名義人即被上訴人丁○○○、乙○○
○、丙○○（以上三人分別為甲○○弟媳、戊○○之妻及妻妹，
均係甲○○等二人分別指定之登記名義人）所有。嗣伊以上開買
賣契約不生效力為由，於八十七年間另件訴請甲○○、丁○○○
、乙○○○、丙○○（下稱甲○○等四人）塗銷所有權登記（下
稱塗銷訴訟），經判決伊勝訴確定，並於九十年五月七日回復登
記為所有權人。詎戊○○原為系爭土地實際所有權人，為妨害伊
對系爭土地所有權之完整，竟於第一審法院就該塗銷訴訟判決伊
勝訴後，先於八十八年一月二十一日與甲○○等四人通謀虛偽於
系爭土地上為其設定權利價值二千萬元，存續期間為不定期間之
地上權登記（下稱系爭地上權）；再於九十年六月六日由其將系
爭地上權權利範圍中之百分之五十五無償讓與明知其不法意圖之
被上訴人己○○，連同坐落系爭二五六號土地上其所有一七二六
建號、門牌為台北市○○○路○段四六巷三號建物（下稱系爭建
物）所有權應有部分百分之五十五一併贈與己○○。甲○○等四
人與戊○○（下稱甲○○等五人）間之系爭地上權設定行為、戊
○○與己○○（下稱戊○○等二人）間系爭地上權及系爭建物所
有權權利範圍均為百分之五十五之轉讓（下分別稱系爭地上權轉
讓、系爭建物轉讓）行為，皆係以通謀虛偽意思表示之無效行為
及侵權行為之方法，無權占用系爭土地，致侵害伊所回復之所有
權。縱上開地上權設定及轉讓行為非通謀虛偽意思表示，亦均屬
無償行為，且有害於伊所回復之系爭土地所有權之完整，仍應予
撤銷，並塗銷系爭地上權設定、轉讓登記及系爭建物轉讓登記。
而系爭建物占用系爭土地，自伊於九十年五月七日回復登記為土
地所有人後，戊○○等二人已無法律上之原因使用該土地，即應
賠償伊所受相當於租金之損害。爰依民法第八十七條、第一百八
十四條、第一百七十九條、第七百六十七條之規定，以先位聲明
求為命(一)戊○○塗銷系爭地上權權利範圍百分之四十五之設定登
記、(二)己○○塗銷系爭地上權權利範圍百分之五十五之讓與登記
、(三)己○○塗銷系爭建物應有部分百分之五十五之所有權移轉登
記（此項聲明乃上訴人於原審所追加者）、(四)戊○○拆除系爭建
物，將占用土地返還上訴人、(五)戊○○、己○○分別返還不當得
利十二萬零八百六十一元、十四萬七千七百十八元及各自起訴狀
繕本送達翌日起加付法定遲延利息，並自九十年十月八日起至塗
銷地上權之日止各按年給付二十九萬零六十五元、三十五萬四千
五百二十四元之判決；另依民法第二百四十四條、第一百八十四
條、第一百七十九條、第七百六十七條之規定，以備位聲明除求
為命(一)撤銷甲○○等五人間就系爭地上權權利範圍百分之四十五
之設定行為、(二)撤銷戊○○等二人間就系爭地上權權利範圍百分
之五十五之設定行為外，餘均與先位聲明相同之判決。
被上訴人甲○○等五人係以：甲○○等二人於七十六年六月二十
三日以一百七十五萬元向訴外人黃萬盛買受系爭建物及系爭土地
上原設定之地上權（存續期間自六十二年一月一日起至八十一年
十二月三十一日止、租金按申報地價百分之三計算、使用目的為
建造房屋，下稱六十二年地上權），權利範圍各二分之一，均經
登記完竣，伊二人就系爭土地早有合法之地上權，且與上訴人間
有租賃關係存在。嗣甲○○等四人向上訴人購得系爭土地，於辦
理所有權移轉登記時，因代書疏失，致戊○○之地上權遭塗銷，
經甲○○等四人同意回復其地上權後，甲○○再於八十一年七月
間以四百八十萬元，將六十二年地上權及系爭建物所有權權利範
圍各二分之一讓售予戊○○。另件上訴人提起之塗銷訴訟雖判決
其勝訴確定，惟甲○○等五人均係善意第三人，並非通謀虛偽設
定系爭地上權。戊○○基於理財需要，將系爭地上權及系爭建物
權利範圍各百分之五十五，以三百三十萬元轉讓登記予己○○，
亦非通謀虛偽意思表示之行為，自均屬有效。六十二年地上權期
限屆滿後，系爭土地原承租人戊○○仍為租賃物之使用收益，上
訴人未為反對之意思表示，依法已視為不定期限繼續契約，其所
有系爭建物更非無權占用該土地，上訴人即不得請求拆屋還地。
又上訴人提起之備位撤銷訴訟，已逾一年除斥期間。且其主張不
當得利之計算標準，尚嫌過高等語置辯。至於被上訴人己○○則
以：伊因信賴系爭地上權登記之絕對效力，付訖三百三十萬元價
金，向戊○○購得該地上權權利範圍百分之五十五，並受贈系爭
建物所有權百分之五十五，既非無償取得地上權，亦未與戊○○
通謀虛偽表示，系爭建物更非無權占用系爭土地，上訴人對伊為
請求，均屬無據等語資為抗辯。
原審維持第一審所為上訴人敗訴之判決，駁回其上訴及於原審之
追加之訴（請求己○○塗銷系爭建物移轉登記部分），係以：甲
○○等二人先於七十六年間向訴外人黃萬盛買受系爭建物（八十
年五月二十日始辦竣建物第一次登記）及系爭土地上之六十二年
地上權，權利範圍各二分之一，並辦理地上權移轉登記完畢；嗣
於七十八年十月六日向上訴人前任管理人周建昌及派下員周賢臣
買受系爭土地，移轉登記予甲○○等四人所有（乙○○○、丙○
○、丁○○○係受指定登記名義人）。甲○○於八十一年七月二
日以四百八十萬元，將六十二年地上權及系爭建物權利範圍各二
分之一讓售予戊○○，並於八十七年十月二十九日辦竣建物所有
權移轉登記。嗣上訴人以七十八年買賣契約不生效力為由，對甲
○○等四人提起塗銷訴訟，獲勝訴判決確定，於九十年五月七日
辦理回復登記為系爭土地所有權人。甲○○等四人於八十八年一
月二十一日設定登記系爭地上權予戊○○；戊○○再以三百三十
萬元將其中權利範圍百分之五十五讓與己○○，同時將系爭建物
權利範圍百分之五十五無償贈與己○○，並均於九十年六月六日
登記完畢等事實，為兩造所不爭，並有相關契約書及不動產登記
謄本可稽。甲○○等二人以甲○○名義買受系爭土地前，既均有
合法之地上權；甲○○等二人出資買受系爭土地，借用親屬名義
而將所有權移轉登記予甲○○等四人又為法所不禁，其登記行為
自屬有效；戊○○從未登記為系爭土地之所有權人，雖非系爭土
地之所有人，其受讓上開六十二年地上權，亦因故未為登記（按
：因故被「塗銷」之誤），但甲○○與戊○○已於八十一年七月
二日簽訂房屋買賣及地上權回復協議書（下稱協議書），由甲○
○以四百八十萬元，將六十二年地上權及系爭建物權利範圍各二
分之一讓售予戊○○，該協議書所載擬設定地上權之內容，核與
系爭地上權所登記者一致，且有上訴人所不爭執之匯款委託書為
價金已實際交付之證明，可見甲○○等二人早有設定系爭地上權
之協議，非上訴人提起塗銷訴訟後，始臨訟所為。則甲○○等五
人依上開協議書，為系爭地上權之設定登記，即難認係通謀虛偽
意思表示之行為。縱系爭地上權設定登記時間，係塗銷訴訟第一
審判決上訴人勝訴之後，惟當時該訴訟尚未判決確定，自不能以
甲○○等五人間有親屬關係，及上訴人臆測之詞，即謂渠等間系
爭地上權之設定行為，係通謀虛偽意思表示所為。甲○○等四人
設定系爭地上權予戊○○時，仍為系爭土地之所有人，其基於上
開協議書所為，究難認係不法侵害上訴人之權利而該當於侵權行
為之要件。又系爭地上權於八十八年一月二十一日即公告登記，
己○○於九十年五、六月間以三百三十萬元為對價，自戊○○受
讓系爭地上權及受贈系爭建物所有權權利範圍各百分之五十五，
除其二人就系爭地上權轉讓過程之敘述大致相符外，亦有付款支
票及轉帳收入傳票可憑，參諸甲○○等二人簽訂協議書，轉讓六
十二年地上權及系爭建物二分之一權利之價格為四百八十萬元，
而系爭土地因未臨都市○○道路，無建築線得以指示，不能申請
建築執照，迄今仍僅能依現狀使用，無法改建大樓，致系爭地上
權之價值必然有所減損等情，戊○○抗辯其係建築師基於財務壓
力，將系爭地上權權利範圍百分之五十五以三百三十萬元之代價
，併同不計價之系爭建物權利範圍百分之五十五均讓與身為營造
商之己○○，尚無違交易常情，難認其與己○○間之讓與及贈與
行為，係通謀虛偽之意思表示。上訴人復未舉證證明己○○係惡
意，依土地法第四十三條及最高法院四十一年台上字第三二三號
判例意旨，己○○所為之登記即應受保護，上訴人不得對其為塗
銷登記之請求。戊○○原為系爭地上權及建物之合法權利登記名
義人，其將上開權利讓與己○○，益難指為係侵害上訴人權利之
侵權行為。上訴人以通謀虛偽意思表示及侵權行為等法律關係，
先位主張被上訴人戊○○等二人應分別塗銷系爭地上權之設定、
轉讓、及系爭建物之轉讓登記，均屬無理。次按八十八年五月五
日修正施行之民法債編，於民法第二百四十四條增訂第三項，規
定債務人之行為僅有害於給付特定物為標的之債權者，不適用前
二項關於債權人得聲請法院撤銷之規定。準此，上訴人既主張甲
○○等五人間設定系爭地上權之行為，暨戊○○與己○○二人間
讓與系爭地上權及贈與系爭建物所有權權利範圍各百分之五十五
之行為，均有害上訴人請求回復系爭土地所有權之完整，據以請
求撤銷上開詐害債權行為。則上訴人所主張受害之債權，即係回
復系爭土地所有權之請求權，而屬於以給付特定物為標的之債權
，依上說明，自無民法第二百四十四條之適用，上訴人備位請求
撤銷前述系爭地上權之設定及轉讓行為，並予塗銷登記，亦非有
據，無從准許。又戊○○等二人均有合法登記之系爭地上權存在
，渠等所有系爭建物坐落系爭土地上，尚與無法律上之原因而占
用之不當得利要件有間，上訴人請求戊○○將系爭建物拆除，返
還土地予上訴人，及戊○○等二人應自上訴人回復系爭土地所有
權（即九十年五月七日）起給付相當於租金損害之不當得利，均
無理由，其先、備位相關聲明應予駁回等詞，為其判斷之基礎。
查甲○○等二人合資買受系爭土地，戊○○並未登記為土地所有
人，而係將其權利借名登記於乙○○○、丙○○名下，為原審認
定之事實，且戊○○之六十二年地上權，於因買賣辦理甲○○等
四人之所有權登記時，已併予塗銷，為甲○○等五人自陳無訛（
見一審卷第二宗七三頁），則甲○○等五人所稱：該次塗銷登記
係代書作業疏失，因戊○○未登記為土地所有人認有回復（設定
）地上權以保障其權益之必要云云，苟非虛妄，雙方即應於八十
一年間達成協議，由戊○○向甲○○買受系爭房屋所有權應有部
分二分之一及設定地上權，並付清價金時，一併進行相關移轉、
設定登記事宜，始符常情，何故須延時六年，迄上訴人提起塗銷
訴訟後，始先後於八十七年十月二十九日、八十八年一月二十一
日完成房屋所有權移轉登記及地上權設定登記？戊○○為專業建
築師，先後投資購買系爭房屋、系爭土地，投資前就該土地坐落
、周圍環境及是否面臨建築線，應有相當程度認知，如其確於八
十一年間以四百八十萬元對價買受系爭房屋所有權二分之一及設
定系爭地上權，於九十年間上訴人回復所有權登記後，以遠低
於其買受價格之三百三十萬元轉讓權利與己○○，是否無悖於經
驗法則？上訴人主張：戊○○為系爭土地之實際出資權利人，無
再設定地上權之必要，系爭地上權之設定、轉讓及系爭房屋之轉
讓，分別係甲○○等五人、戊○○等二人通謀虛偽所為，是否全
然無據？非無研酌之餘地。原審未詳為調查，細加勾稽，即以協
議書（上訴人爭執其內容真實性）、匯款記錄（上訴人爭執與協
議無關）等件及系爭土地未面臨建築線致價值減貶，被上訴人間
之交易無違常情等由，逕認系爭地上權設定、轉讓及系爭建物轉
讓皆非通謀虛偽所為，系爭地上權亦屬合法存在，而為上訴人以
先位聲明，訴請塗銷相關登記、拆屋還地及給付不當得利，均應
駁回之判決，自嫌速斷，難昭折服。上訴人先位之訴有無理由，
既尚待原審重為調查審認，原審就其備位之訴所為之裁判，即屬
無可維持，應併予廢棄。上訴論旨，指摘原判決不當，求予廢棄
，非無理由。又上訴人聲明塗銷（撤銷）之系爭地上權設定登記
權利範圍均為百分之四十五，與其陳述主張系爭地上權「全部」
之設定有應予塗銷（撤銷）之事由，似有不符，究竟上訴人就此
請求塗銷（撤銷）之範圍為何？其備位請求之陳述中有提及得撤
銷系爭建物之轉讓行為，聲明僅請求塗銷該轉讓登記，未併為
該轉讓行為應撤銷之聲明，何者始為其備位請求之真意及法律主
張？其備位訴訟請求拆屋還地及不當得利部分之聲明內容、訴訟
標的法律關係及原因事實，似均與該先位請求部分無異，是否符
合預備之訴要件？案經發回，宜併注意探究闡明。
據上論結，本件上訴為有理由。依民事訴訟法第四百七十七條第
一項、第四百七十八條第二項，判決如主文。
中    華    民    國  九十五  年    六    月    一    日
                      最高法院民事第四庭
                          審判長法官  蘇  茂  秋
                                法官  蘇  達  志
                                法官  陳  碧  玉
                                法官  王  仁  貴
                                法官  劉  靜  嫻
      本件正本證明與原本無異
                                      書  記  官
中    華    民    國  九十五  年    六    月   十四   日
                                                      Ｋ


司法院資訊處製作；財團法人民間司法改革基金會備份。
